【裁判字號】    96,上,233
【裁判日期】    970729
【裁判案由】    塗銷所有權移轉登記等
【裁判全文】
臺灣高等法院臺南分院民事判決  96年度上字第233號
上   訴   人  東啟開發股份有限公司
上   訴   人
兼法定代理人  甲○○
上   訴   人  子○○
              辛○○
              癸○○
              豐資企業股份有限公司
                        之1
末   一   人
法 定 代理人  庚○○
上   訴   人  己○○
              丙○○
              戊○○
上 9 人 共同
訴 訟 代理人  何永福  律師
複 代  理 人  張雯峰  律師
              汪玉蓮  律師
被 上  訴 人  鈺通營造工程股份有限公司
法 定 代理人  壬○○
訴 訟 代理人  黃裕中  律師
上列當事人間請求塗銷所有權移轉登記等事件，上訴人對於中華
民國96年10月1日臺灣嘉義地方法院第一審判決（95年度重訴字
第95號）提起上訴，本院於97年7月15日言詞辯論終結，判決如
下：
    主  文
上訴駁回。
第二審訴訟費用由上訴人東啟開發股份有限公司負擔十三分之四
，由上訴人丙○○負擔十三分之二，由上訴人甲○○、子○○、
辛○○、癸○○、豐資企業股份有限公司、己○○、戊○○各負
擔十三分之一。
    事  實
甲、上訴人方面：
一、聲明：求為判決：(一)原判決廢棄。(二)被上訴人第一審之訴駁
    回。(三)第一、二審訴訟費用由被上訴人負擔。
二、陳述：除與原判決記載相同者，茲引用之外，補稱：
  (一)上訴人甲○○、辛○○、己○○、戊○○等4人（下稱上訴
    人甲○○等4人）交付銀行貸款給上訴人東啟開發股份有限
    公司（下稱東啟公司）時，已經因買賣取得系爭房地所有權
    ，在法律上之權利已先獲得確保。上訴人甲○○等4人購買
    系爭房地係為了投資，並非自住，既已擁有系爭房地所有權
    ，只要提出申請，即可立即獲得自來水公司及台電公司之供
    水與供電，且申請水電手續簡便，費用低廉，故就投資客而
    言，其在意的是房地產權有無瑕疵及價金是否便宜，供水與
    供電反而是末節問題。系爭房地產權並無瑕疵，且價格值得
    投資，雖然暫時尚未申請水、電，但並未影響上訴人甲○○
    等4人購買之意願，此與常理未有違反。上訴人甲○○等4人
    與上訴人東啟公司間之買賣行為，只要係屬真實，則渠等嗣
    後要如何處分已購得之系爭房地，過戶予何人，及與後手如
    何約定付款，均非被上訴人所得過問，而被上訴人並非上訴
    人甲○○等4人之債權人，自無權利撤銷渠等4人嗣後之過戶
    行為。
  (二)上訴人東啟公司繳納第一或第二期本息之原因，係因該公司
    遲未辦妥水、電設施，顯有遲延給付情形，而辦妥水、電之
    程序簡便且費用低微，是以買賣雙方才另外約定由該公司代
    為繳納第一或第二期本息，當作違約賠償。又由上訴人己○
    ○之帳戶中扣繳本息，係基於上訴人甲○○等4人間之借款
    約定，不能憑己○○有代繳納本息乙情，即認定上訴人甲○
    ○等4人與上訴人東啟公司間之買賣係屬虛假。上訴人甲○
    ○雖為上訴人東啟公司之負責人，但其所以將新台幣（下同
    ）250萬元存入己○○帳戶內，係因甲○○返還先前積欠己
    ○○之借款，該筆250萬元款項係屬甲○○個人財產，並非
    係東啟公司之資金，原審認上訴人甲○○等4人與上訴人東
    啟公司之買賣係屬虛假，則如何解釋上訴人甲○○等4人繳
    付買賣價金（含銀行貸款）及本息？況公司之負責人或監察
    人，另以私人名義與公司交易，在社會上所在多有，且法律
    上並未禁止公司之負責人或監察人不得與公司為買賣行為，
    故原審上開見解欠妥。
  (三)上訴人依被上訴人之要求而提出買資金及繳納貸款之本息等
    證據後，被上訴人卻又以繳納本息之人均屬上訴人己○○1
    人，從而主張買賣行為係屬虛假，然上訴人己○○與上訴人
    東啟公司間無任何關係，上訴人己○○個人既然有繳納全體
    購買戶之貸款本息，則已証明上訴人甲○○等4人確有繳納
    貸款本息。至若己○○代理其他上訴人繳納本息，則係渠等
    間私人資金之往來，被上訴人無權過問。因甲○○返還先前
    積欠己○○之借款250萬元，己○○以該250萬元款項作為繳
    納本件銀行貸款本息之資金，自無違反常情之處。又依安泰
    銀行嘉義分行民國（下同）97年2月13日之函文，可知甲○
    ○付給己○○之該250萬元，係另由第三人丁○○匯入給甲
    ○○，此業經證人丁○○在鈞院証明在案，足見上訴人甲○
    ○等4人向上訴人東啟公司購買系爭房地之資金來源，已臻
    明確，均非來自於上訴人東啟公司，是以原審認定上訴人甲
    ○○等4人向上訴人東啟公司購買房地，係屬虛假，即有違
    誤。
三、證據：除援用第一審所提證據外，補提買賣契約書1份為證
    ，並聲請傳訊證人乙○○、丁○○，及聲請向安泰商業銀行
    嘉義分行函詢上訴人甲○○於94年11月28日轉帳所匯1230萬
    元，係何人以何方式匯入? 於94年11月28日所領現金250萬
    元，是否從上開款領出?
乙、被上訴人方面：
一、聲明：求為判決：(一)上訴駁回。(二)第二審訴訟費用由上訴人
    負擔。
二、陳述：除與原判決記載相同者，茲引用之外，補稱：
  (一)上訴人甲○○主張94年11月28日直接存入上訴人己○○帳戶
    之250萬元，係因其出售不動產與第三人丁○○所取得之價
    金云云，但依上訴人甲○○所提出買賣契約書上記載，所出
    售之不動產均為訴外人何松根所有，除有異動清冊可資參照
    外，證人丁○○亦證稱其係與何松根簽訂買賣契約購買土地
    、廠房等語，是上訴人甲○○並非出賣人。參以該份契約書
    特約事項第4點記載：本筆買賣第一期款及結餘之尾款賣主
    同意逕撥付安泰銀行嘉義分行戶名甲○○、帳號0000000000
    0000絕無異議等語，足見賣主係所有權人何松根，而非上訴
    人甲○○，否則買賣價金匯入其帳戶何需經何松根同意？又
    上訴人甲○○既非土地所有權人，亦非出賣人，衡諸經驗法
    則，其應無純獲利益以取得售地款項之可能，是其主張丁○
    ○匯入款項係其個人售地所得乙情，顯非實在。
  (二)上訴人甲○○迄今無法證明其存入己○○帳戶內250萬元，
    係返還先前積欠上訴人己○○之借款等情為真實，參以安泰
    商業銀行嘉義分行96年6月8日（96）安泰嘉字第0960235號
    函所載上訴人甲○○等4人並未向該行申請由第三人承擔債
    務清償之情事；則上訴人甲○○等4人貸款後，由東啟公司
    匯入渠等帳戶繳納第1或2期貸款本息，94年11月28日至95年
    6月27日統一由上訴人己○○帳戶中扣繳貸款本息，則上訴
    人東啟公司、己○○何以須替上訴人甲○○、辛○○、戊○
    ○繳納系爭房地之貸款本息，甚至系爭房地於94年9月12、1
    3日所為第2、3次買賣過戶後，仍由上訴人己○○帳戶中扣
    繳貸款本息，根本無如上訴人在原審所稱由後手繳納本息之
    民間「揹胎」之情形，均有悖於常情。是上訴人所為主張前
    後矛盾，顯係臨訟編篡，而無足採；更為甚者，上訴人己○
    ○果若自其前夫上訴人甲○○處甫獲償還借款，且上訴人甲
    ○○剛自丁○○處取得1,230萬元，扣除250萬元返還前妻己
    ○○外，尚餘980萬元，可逕自繳納房屋貸款，何需大費周
    章，先返還上訴人己○○借款後，再由己○○自受償款項內
    ，代繳除上訴人甲○○及其自己之房貸外，另替上訴人辛○
    ○、戊○○（以上為第一次移轉登記）、子○○、丙○○、
    癸○○（以上為第二次移轉登記）繳納貸款本息至95年6月2
    5日止，此有安泰商業銀行嘉義分行96年6月28日（96）安嘉
    字第0960264號函及所附放款交易明細表在原審卷可稽，而
    上訴人甲○○、辛○○、戊○○、子○○、丙○○、癸○○
    迄今未能舉證證明上訴人己○○願意替其他上訴人繳納房貸
    本息之原因，若非系爭所有權移轉登記均為上訴人等人之間
    通謀虛偽意思表示，實難想像房地出賣人願意替後手或不相
    干之第三人無償繳納房貸之情形，且繳款資金統一由自非出
    售上訴人甲○○所有土地之上開250萬元價款支付，故原判
    決因而認定上訴人甲○○係上訴人東啟公司之法定代理人，
    其與上訴人東啟公司關係非淺，實質上可說係命運共同體。
    是若上訴人東啟公司已實質將本件房屋出售他人，則已與上
    訴人東啟公司無關，上訴人甲○○何以尚願存入250萬元於
    上訴人己○○帳戶中，以供用於繳納本件房屋之貸款本息，
    足徵系爭房地仍屬上訴人東啟公司所有，而其餘上訴人僅係
    與其通謀之人頭而已，殆無疑義。
  (三)又證人丁○○證稱其經由安泰銀行嘉義分行孫經理介紹購買
    土地，孫經理曾表示甲○○在該銀行繳款付息可能有問題，
    但不知是否是承買這幾筆土地要被拍賣等語，惟比對本件買
    賣土地之異動清冊，可知何松根原係向國泰世華商業銀行股
    份有限公司設定抵押借款，經售予丁○○並辦理所有權移轉
    登記後，由丁○○設定抵押權與安泰銀行，再塗銷前順位國
    泰世華商業銀行之抵押權，是安泰銀行孫經理所稱甲○○在
    該銀行繳款付息可能有問題等語，顯非指證人丁○○所買受
    之不動產，而係指系爭各筆房地向安泰銀行抵押借款應繳納
    之本息，但依前開說明，上訴人甲○○於94年11月28日取得
    1,230萬元時，已非系爭房屋之所有權人，除非其另向安泰
    銀行嘉義分行有他筆借款須清償外，衡諸常情，上訴人甲○
    ○形式上已非房屋所有權人，又何需繳納貸款？參以上訴人
    甲○○故意將250萬元匯入前妻己○○帳戶，用以支付系爭
    房屋貸款等情以觀，顯然刻意多次移轉於人頭名下，並以他
    人帳戶統一繳息，製造本件脫產與其無關之假象，實則由其
    掌握系爭房地之所有權，益徵本件所有權買賣移轉行為均屬
    通謀虛偽意思表示，殆無疑義。又上訴人主張被上訴人知有
    撤銷原因已超過1年，始提起本件訴訟，而有逾越民法第245
    條規定1年之除斥期間情形，被上訴人則予以否認。蓋原判
    決係依被上訴人先位請求，以上訴人間通謀虛偽意思表示無
    效，判決上訴人間應塗銷所有權移轉登記，而民法第87條第
    1項並無民法第245條除斥期間之適用，是則，除非鈞院認為
    被上訴人先位請求無理由外，似無須審酌上訴人除斥期間之
    抗辯。
  (四)上訴人甲○○等4人主張渠等為投資非自住，接通水電是細
    微問題，並無違反常理云云，然果如上訴人所稱係為投資，
    則渠等所購入房地，除取得所有權外，房屋必須可供居住且
    設施完整無瑕，始符合一般市場成屋交易常情，而有轉售脫
    手之可能，惟依上訴人於原審所提出買賣合約書分期付款明
    細記載：自第15期款「領取使用執照」後各期均未給付，足
    見系爭房屋連取得使用執照之款項仍未收取，其後油漆、交
    屋等程序均未履行前，原所有權人東啟公司甫於94年8月15
    日完成保存登記，旋即於94年8月23日送件辦理移轉登記，
    且上訴人甲○○、辛○○分別為上訴人東啟公司董事長、監
    察人，上訴人己○○為甲○○之前妻，若非急欲脫產，何需
    在短短8日內辦理所有權移轉登記，更為甚者，其後第二次
    所有權移轉，均虧損數百萬元，如謂投資，何以不使房屋處
    於堪用狀態，以提高價款，俾利獲取利潤？是上訴人甲○○
    等4人所辯，顯屬無稽。又上訴人迄今仍無法提出系爭房地
    第2、3次房地買賣付款資金證明，且其所主張由後手「揹胎
    」云云，經向安泰商業銀行嘉義分行函查後，與實際繳款人
    亦不相符，參以上訴人亦無法說明何以上訴人甲○○給付
    250萬元給上訴人己○○扣繳全部貸款本息，其餘上訴人
    與己○○間有何約定，應由其帳戶扣繳本息等情，益徵上訴
    人所提出買賣契約書，顯係臨訟製作，應無足採。
三、證據：除援用第一審所提證據外，補提土地異動索引、戶籍
    謄本各1份及土地異動清冊4份等為證。
    理  由
一、本件被上訴人起訴主張: 上訴人東啟公司於93年9月4日將富
    貴新宿新建工程（特3、特5、特6、特7、特8）交由被上訴
    人承攬興建，於94年7月12日嘉義市政府核予使用執照，惟
    上訴人東啟公司自第6期款以後所簽發作為給付承攬報酬及
    遲延利息之支票均未兌現，且第10期工程款亦未給付，而尚
    欠14,892,128元（計算式：總工程款21,220,500－（已付）
    640萬＋遲延利息71,628＝14, 892,128），以上有工程承攬
    契約書、支票、退票理由單及工程請款明細表可稽。上訴人
    東啟公司於94年8月15日辦妥建物第1次保存登記後，其乘給
    付第1期至第5期工程款之支票94年8月30日屆期前，先於同
    年月25日將被上訴人承攬坐落嘉義市○○段1401、1403、14
    04、1405建號房屋所有權分別移轉登記予上訴人甲○○等4
    人，嗣於前項所示未兌現支票屆期前，再將上開建號1401、
    1404及1405號房屋所有權移轉登記與上訴人子○○及上訴人
    丙○○；上開建號1403號房屋所有權再移轉予上訴人癸○○
    後，又移轉給上訴人豐資企業股份有限公司（下簡稱豐資公
    司）。然上訴人東啟公司與上訴人甲○○等4人間之上開買
    賣係屬通謀虛偽意思表示，有下列事證可稽：(1)上訴人甲○
    ○等4人前向安泰商業銀行股份有限公司（下簡稱安泰銀行
    ）設定擔保抵押，但該抵押債務人及設定義務人卻未隨所有
    權移轉更易，且出賣人於移轉登記後卻仍繼續替買受人支付
    房貸，此情顯然違背經驗法則。(2)依台灣省自來水股份有限
    公司（下簡稱自來水公司）第5區管理處96年6月4日台水五
    業字第09600069790號函稱：嘉義市○○○路163巷113-1號
    、113-2號、113-3號、113-6號等4棟房屋尚未申請裝設自來
    水等語；另台灣電力股份有限公司（下簡稱台電公司）嘉義
    區營業處96年5月31日嘉義字第96050389號函稱：嘉義市○
    ○○路163巷113-1號、113-2號、113-3號及113-6號，本處
    均於95年9月14日完成供電等語，有各該函文在卷可資參照
    ，然依據安泰銀行嘉義分行96年8月9日安嘉字第9600321號
    函記載：94年8月25日上訴人甲○○等4人於當日交付房地貸
    款與上訴人東啟公司等語，然按預售屋買賣，房屋貸款通常
    均於房屋隨時可供使用狀態下，承購者始會至金融機構辦理
    貸款並對保撥款至出賣人之帳戶充作價金之給付，惟系爭房
    屋第1次買賣房貸撥款時，房屋竟然沒水沒電，上訴人甲○
    ○等4人竟願意給付大部分給付9成以上價款，顯然悖於經驗
    法則。(3)更為甚者，上訴人甲○○等4人於94年9月12、13日
    ，將所有系爭房地出賣上訴人子○○、丙○○、癸○○等3
    人，未料上訴人子○○、癸○○、丙○○竟願意承買沒水沒
    電房地，並承受前手房屋貸款，而上訴人癸○○於95年8月
    13日再將房屋售給上訴人豐資公司，是上訴人間買賣系爭房
    屋時，均為沒有接通水電無法正常使用房屋，但渠等卻願支
    付數百萬至1千多萬元去購買無法供人通常居住使用之房地
    ，誠屬匪夷所思。(4)又依安泰銀行嘉義分行96年6月8日（96
    ）安泰嘉字第0960235號函所載上訴人甲○○等4人並未向該
    行申請由第3人承擔債務清償之情事；又該分行96年6月28日
    （96）安泰嘉字第0960264號函顯示，上訴人甲○○等4人貸
    款後，由上訴人東啟公司匯入渠等帳戶繳納第1或2期貸款本
    息，94年11月28日至95年6月27日統一由上訴人己○○帳戶
    中扣繳貸款本息，足見系爭房地於94年9月12、13日所為第2
    、3次買賣過戶後，仍由上訴人己○○帳戶中扣繳貸款本息
    ，根本沒有如上訴人所稱由後手繳納本息之民間「揹胎」情
    形，且上訴人己○○帳戶中用以繳納本息之款項，係由上訴
    人東啟公司負責人即上訴人甲○○於94年11月28日直接存入
    之250萬元，亦有安泰銀行嘉義分行96年8月9日安泰嘉字第
    0960321號函在卷可稽，足徵本件系爭房地仍屬上訴人東啟
    公司所有，否則其法定代理人即上訴人甲○○何需繳納銀行
    貸款，而其餘上訴人僅係與其通謀之人頭而已，殆無疑義。
    (5)上訴人迄今仍無法提出系爭房地第2、3次房地買賣付款資
    金證明，且其所主張由後手「揹胎」云云，經向安泰銀行嘉
    義分行函查後，與實際繳款人亦不相符，參以上訴人亦無法
    說明何以上訴人甲○○給付250萬元給上訴人己○○扣繳
    全部貸款本息其餘上訴人與上訴人己○○間有何約定，應
    由其帳戶扣繳本息等情，益徵上訴人所提出買賣契約書，顯
    係臨訟製作，應無足採。基上，上訴人等顯以脫產為目的，
    而互為上開房地買賣之虛偽意思表示，依民法第87條第1項
    規定，應屬無效，並先位聲明請求判命：(1)確認坐落嘉義市
    ○○段1401建號，5層鋼筋混凝土造建物所有權全部，上訴
    人子○○與上訴人甲○○間，嘉義市地政事務所94年嘉地字
    第168590號收件、94年10月19日登記之買賣關係，及上訴人
    甲○○與上訴人東啟公司間，嘉義市地政事務所94年嘉地字
    第137320號、94年8月25日登記之買賣關係均不存在，上訴
    人子○○、甲○○均應將前開建物所有權買賣登記塗銷。(2)
    確認坐落嘉義市○○段1403建號，4層鋼筋混凝土造建物所
    有權全部，上訴人豐資企業股份有限公司與上訴人癸○○間
    ，嘉義市地政事務所95年嘉地字第193050號收件、95年9月
    19日登記之買賣關係，上訴人癸○○與上訴人辛○○間，嘉
    義市地政事務所95年嘉地字第041630號收件、95年3月20日
    登記之買賣關係，及上訴人辛○○與上訴人東啟公司間，嘉
    義市地政事務所94年嘉地字第137340號、94年8月25日登記
    之買賣關係均不存在，上訴人癸○○、辛○○均應將前開建
    物所有權買賣登記塗銷。(3)確認坐落嘉義市○○段1404建號
    ，4層鋼筋混凝土造建物所有權全部，上訴人丙○○與上訴
    人己○○間，嘉義市地政事務所94年嘉地字第168600號收件
    、94年10月20日登記之買賣關係，及上訴人己○○與上訴人
    東啟公司間，嘉義市地政事務所94年嘉地字第137360號、94
    年8月25日登記之買賣關係均不存在，上訴人丙○○、己○
    ○均應將前開建物所有權買賣登記塗銷。(4)確認坐落嘉義市
    ○○段1405建號，4層鋼筋混凝土造建物所有權全部，上訴
    人丙○○與上訴人戊○○間，嘉義市地政事務所94年嘉地字
    第168610號收件、94年10月20日登記之買賣關係，及上訴人
    戊○○與上訴人東啟公司間，嘉義市地政事務所94年嘉地字
    第137380號、94年8月25日登記之買賣關係均不存在，上訴
    人丙○○、戊○○均應將前開建物所有權買賣登記塗銷。退
    一步言，如訴之先位聲明不能成立者，因被上訴人承攬系爭
    房屋新建工程，上訴人東啟公司尚欠工程款及遲延利息14,8
    92,128元，被上訴人自得依民法第513條第1項規定請求上訴
    人東啟公司辦理法定抵押權登記。若非虛偽意思表示，上訴
    人等將系爭房屋所有權移轉，且拒不給付工程款，致被上訴
    人無法向上訴人東啟公司依民法第513條第1項請求抵押權登
    記，而為詐害債權行為，被上訴人自得民法第244條第2項規
    定聲請法院予以撤銷渠等之買賣。爰被上訴人另本於民法第
    513條第1項、第244條第2項規定，備位聲明請求判命：(1)確
    認坐落嘉義市○○段1401建號5層鋼筋混凝土造建物所有權
    全部，上訴人子○○與上訴人甲○○間，嘉義市地政事務所
    94年嘉地字第168590號收件、94年10月19日登記之買賣關係
    ，及上訴人甲○○與上訴人東啟公司間，嘉義市地政事務所
    94年嘉地字第137320號、94年8月25日登記之買賣關係均應
    予撤銷，上訴人子○○、甲○○並應塗銷買賣登記。(2)確認
    坐落嘉義市○○段1403建號4層鋼筋混凝土造建物所有權全
    部，上訴人豐資企業股份有限公司與癸○○間，嘉義市地政
    事務所95年嘉地字第193050號收件、95年9月19日登記之買
    賣關係，上訴人癸○○與上訴人辛○○間，嘉義市地政事務
    所95年嘉地字第041630號收件、95年3月20日登記之買賣關
    係，及上訴人辛○○與上訴人東啟公司間，嘉義市地政事務
    所94年嘉地字第137340號、94年8月25日登記之買賣關係應
    予撤銷，上訴人癸○○、辛○○並應塗銷買賣登記。(3)確認
    坐落嘉義市○○段1404建號4層鋼筋混凝土造建物所有權全
    部，上訴人丙○○與上訴人己○○間，嘉義市地政事務所94
    年嘉地字第168600號收件、94年10月20日登記之買賣關係，
    及上訴人己○○與上訴人東啟公司間，嘉義市地政事務所94
    年嘉地字第137360號、94年8月25日登記之買賣關係應予撤
    銷，上訴人丙○○、己○○並應塗銷買賣登記。(4)確認坐落
    嘉義市○○段1405建號4層鋼筋混凝土造建物所有權全部，
    上訴人丙○○與上訴人戊○○間，嘉義市地政事務所94年嘉
    地字第168610號收件、94年10月20日登記之買賣關係，及上
    訴人戊○○與上訴人東啟公司間，嘉義市地政事務所94年嘉
    地字第137380號、94年8月25日登記之買賣關係應予撤銷，
    上訴人丙○○、戊○○並應塗銷買賣登記之判決等語（原審
    判決被上訴人先位之訴勝訴，其備位之訴部分即不再審酌，
    上訴人就上開先位之訴敗訴部分提起上訴，本院僅就此部分
    予以審究）。
二、上訴人則以：上訴人甲○○等4人，當初向上訴人東啟公司
    購買系爭房地時，在94年8月25日均向安泰銀行嘉義分行辦
    理抵押貸款，上訴人甲○○貸得900萬元，上訴人己○○貸7
    20萬元，上訴人戊○○貸760萬元，上訴人辛○○貸540萬元
    ，上述4人並將所貸款項給付予上訴人東啟公司作買賣價金
    ，均按月繳納貸款利息，此有交易明細表2份、房屋預定買
    賣合約書4份、土地預定買賣合約書4份、土地房屋買賣契約
    書8份及安泰銀行嘉義分行96年7月31日及96年8月9日函文
    各1份可稽，足見上訴人甲○○等人與上訴人東啟公司間所
    訂買賣合約，確屬實在。上訴人甲○○等4人嗣後又將所買
    之房地出售予上訴人子○○、丙○○及癸○○等3人，並由
    上訴人子○○、丙○○及癸○○等3人分別承受上訴人甲○
    ○、己○○、戊○○、辛○○等4位出賣人之安泰銀行貸款
    ，用以抵扣部分買賣價金。上訴人癸○○嗣後又將其所購買
    之上開房地出售予上訴人豐資公司，並由上訴人豐資公司承
    受該筆銀行貸款，以扣抵部分價金。本件因為上訴人東啟公
    司在取得上述4人所支付之貸款價金時，尚未依約辦妥水、
    電設施，故雙方約定上述貸款之第1期與部分第2期利息乃由
    上訴人東啟公司支付，此種情形並未違反常情。至若上訴人
    東啟公司尚未裝妥水、電設施一事，乃係上述4人與上訴人
    東啟公司間是否構成違約，是否應發生損害賠償問題，與本
    件毫無關係。若謂上訴人東啟公司與上訴人甲○○等4人之
    買賣係屬虛假，則如何合理解釋上述買受人給付貸款價金及
    支付利息一事？上訴人甲○○與上訴人東啟公司並非同一當
    事人，上訴人甲○○個人之財產亦非上訴人東啟公司之財產
    ，上訴人甲○○個人交付上訴人己○○250萬元，乃上訴人
    甲○○與上訴人己○○間之法律行為，與上訴人東啟公司無
    關，是以如何能謂上訴人甲○○個人交付上訴人己○○250
    萬元，即謂渠等間與上訴人東啟公司之買賣係屬虛假？何況
    上訴人甲○○個人所以存入己○○帳戶內250萬元，係因甲
    ○○返還先前積欠己○○之借款，足見上訴人甲○○交付25
    0萬元給上訴人己○○與本件買賣關係是否存在，確無關連
    。本件只要上述上訴人甲○○等4人與上訴人東啟公司確實
    有買賣關係，則事後上訴人甲○○等4人將系爭房地再過戶
    予第三人，因為被上訴人對上述上訴人甲○○等4人並無任
    何債權，被上訴人並無權干涉等語，資為抗辯。
三、兩造對於下列事實，均不爭執，堪信為實：
  (一)上訴人東啟公司於93年9月4日將富貴新宿新建工程（特3、
    特5、特6、特7、特8）交由被上訴人承攬興建，於94年7月1
    2日嘉義市政府核予使用執照，同年8月15日辦妥建物第1次
    保存登記，惟上訴人東啟公司自第6至9期款所簽發作為給付
    承攬報酬之94年10月31日、同年11月31日期、第0000000、0
    000000號、面額555萬元、523萬元之支票2張及遲延利息之9
    4年10月31日期、第0000000號、面額71,628元之支票1張，
    到期均未兌現，且第10期工程款亦未給付，總計尚欠工程款
    及遲延利息14,892,128元，以上有工程承攬契約書、工程請
    款明細表等各1份、支票及退票理由單各3張在卷可稽（見原
    審卷(一)第13至22頁)。
  (二)嘉義市○○段1401、1403、1404、1405等建號建物，上訴人
    東啟公司於94年8月25日以買賣關係分別移轉登記予上訴人
    甲○○、辛○○、己○○、戊○○等4人。上訴人甲○○等4
    人購買系爭房地時，在94年8月25日向安泰銀行嘉義分行辦
    理抵押貸款，上訴人甲○○貸900萬元，上訴人己○○貸720
    萬元，上訴人戊○○貸760萬元，上訴人辛○○貸540萬元，
    上述4人於同日分別將所貸款項其中8,990,100元、7,190,09
    0元、5,928,796元、5,395,000元轉帳給付予上訴人東啟公
    司作買賣金。上開各自取得之建物，上訴人甲○○於94年10
    月19日以買賣關係移轉登記予上訴人子○○；上訴人辛○○
    於95年3月20日以買賣關係移轉登記予上訴人癸○○，上訴
    人癸○○於95年9月19日以買賣關係移轉登記予上訴人豐資
    公司；上訴人己○○於94年10月20日以買賣關係移轉登記予
    上訴人丙○○；上訴人戊○○於94年10月20日以買賣關係移
    轉登記予上訴人丙○○。此有安泰銀行嘉義分行96年6月28
    日安嘉字第0960264號函、96年8月9日安嘉字第960321號函
    等各1份、交易明細表2份、房屋預定買賣合約書4份、土地
    預定買賣合約書4份及土地房屋買賣契約書8份在卷可稽（見
    原審卷(一)第118至272頁、同卷(二)第46、80頁)。
四、被上訴人另主張上訴人東啟公司自第6期起之工程款均未給
    付，而尚欠被上訴人工程款及遲延利息14,892,128元。上訴
    人東啟公司於94年8月15日辦妥建物第1次保存登記後，乘給
    付第1期至第5期工程款之支票94年8月30日屆期前通謀虛偽
    買賣，先於同年月25日將被上訴人承攬坐落嘉義市○○段14
    01、1403、1404、1405建號房屋所有權分別移轉登記予上訴
    人甲○○、辛○○、己○○、戊○○，嗣於支付第6期工程
    款之未兌現支票屆期前，再將建號1401、1404及1405號房屋
    所有權移轉登記與上訴人子○○及上訴人丙○○，建號1403
    號房屋所有權移轉予上訴人癸○○後，又移轉給上訴人豐資
    公司。上訴人等顯以脫產為目的，而互為買賣之虛偽意思表
    示，依民法第87條第1項規定，應屬無效。而上訴人東啟公
    司尚欠被上訴人上開工程款及遲延利息，被上訴人自得依民
    法第513條第1項之規定，請求上訴人東啟公司辦理法定抵押
    權登記。若該等買賣非虛偽意思表示，上訴人等將系爭房屋
    所有權移轉，且拒不給付工程款，致被上訴人無法向上訴人
    東啟公司依民法第513條第1項請求抵押權登記，而為詐害債
    權行為，被上訴人自得民法第244條第2項規定聲請法院予以
    撤銷渠等之買賣等情，惟為上訴人所否認，並以上揭情詞置
    辯，茲本件所應審究者厥為：上訴人等上開買賣之債權行
    為、物權行為是否因通謀虛偽意思表示而無效？經查：
（一）按當事人主張有利於己之事實者，就其事實有舉證之責任
      ；民事訴訟法第277條前段定有明文。又主張常態事實者
      ，就其事實無庸舉證，主張變態事實者，應就變態事實負
      舉證義務，此為舉證責任分擔原則。再者，原告（即本件
      被上訴人）對於自己主張之事實（即起訴事實）已盡證明
      之責後，被告（即本件之上訴人）對其主張於抗辯之事實
      ，並無確實證明方法或僅以空言爭執者，當然認定其抗辯
      事實之非真正，而應為被告不利益之裁判；另主張法律關
      係存在之當事人，僅須就該法律關係發生所須具備之特別
      要件，負舉證之責任，至於他造主張有利於己之事實，應
      由他造舉證證明（最高法院18年上字第1679、2855號及同
      院52年台上字第518號判例參照）。又按表意人與相對人
      通謀而為虛偽意思表示者，其意思表示無效。第三人主張
      表意人與相對人通謀而為虛偽意思表示者，該第三人應負
      舉證之責（最高法院48年台上字第29號判例參照）。依上
      開最高法院見解，被上訴人主張上訴人間就系爭房地之買
      賣係屬通謀虛偽意思表示，被上訴人自應負舉證之責。
（二）如上所述，上訴人甲○○等4人係於94年8月25日分別向上
      訴人東啟公司買受上開房地，並於同日貸款分別轉帳給付
      價金與上訴人東啟公司，此有安泰銀行嘉義分行96年8月9
      日安嘉字第960321號函1份在卷可稽（見原審卷(二)第80頁)
      。而依自來水公司第5區管理處96年6月4日台水五業字第0
      9600069790號所示：嘉義市○○○路163巷113-1號、113-
      2號、113-3號、113-6號等4棟房屋尚未申請裝設自來水。
      又台電公司嘉義區營業處96年5月31日嘉義字第96050389
      號函：嘉義市○○○路163巷113-1號、113-2號、113-3號
      及113-6號，本處均於95年9月14日完成供電，有各該函文
      在卷可參（見原審卷(二)第32、33頁)。依此可證上訴人甲
      ○○等4人買受上開房屋時，尚無水電，無法立即進住。
      惟衡諸常情及經驗法則，預售屋之買賣，房屋貸款通常均
      於房屋隨時可供使用狀態下，承購者始會至金融機構辦理
      貸款並對保撥款至出賣人之帳戶充作價金之給付，惟系爭
      房屋第1次買賣房貸於94年8月25日撥款入出賣人即上訴人
      東啟公司之帳戶時，買受之上訴人甲○○等4人竟在系爭
      房屋沒水沒電之情形下，願意貿然給付9成以上價款，顯
      然有異常情及悖於經驗法則。更有甚者，上訴人甲○○、
      己○○、戊○○等3人又幾近同時於94年9月19、20日，將
      所有系爭房地轉賣予上訴人子○○、丙○○、癸○○等3
      人。然斯時上開房屋仍處於沒水沒電之狀態，上訴人子○
      ○、癸○○、丙○○竟願意承買，並承受前手房屋貸款，
      而上訴人癸○○復於95年8月13日再將轉購得之房屋再轉
      售給上訴人豐資公司。是上訴人間買賣系爭房屋時，均為
      沒有接通水電無法正常使用房屋，但渠等卻願支付數百萬
      至1千多萬元等鉅款去購買無法供人通常居住使用之房地
      ，則渠等間是否存有買賣之真意，誠令人滋疑。
（三）又依安泰銀行嘉義分行96年6月8日（96）安泰嘉字第0960
      235號函所載：「被告（即上訴人）甲○○、辛○○、己
      ○○、戊○○等4人並未向該行申請由第3人承擔債務清償
      之情事」，有該函文1份在卷可稽（見原審卷(二)第34頁)；
      又該分行96年6月28日（96）安泰嘉字第0960264號函顯示
      ，上訴人甲○○等4人貸款後，由上訴人東啟公司匯入渠
      等帳戶繳納第1或2期貸款本息，94年11月28日至95年6月
      27日統一由上訴人己○○帳戶中扣繳貸款本息，亦有該函
      文檢附存款往來帳單、放款當期交易明細表等在卷可稽（
      見原審卷(二)第46-59頁)。足見系爭房地於94年9月12、13
      日所為第2、3次買賣過戶後，仍由上訴人己○○帳戶中扣
      繳貸款本息。根本沒有如上訴人所稱由後手繳納本息之民
      間「揹胎」之情形，且上訴人己○○帳戶中用以繳納本息
      之款項，係由上訴人東啟公司負責人即上訴人甲○○於94
      年11月28日直接存入250萬元，亦有上開安泰銀行嘉義分
      行96年8月9日安泰嘉字第0960321號函在卷可稽。上訴人
      甲○○與上訴人東啟公司固非同一主體，然上訴人甲○○
      係上訴人東啟公司之法定代理人，其與上訴人東啟公司關
      係密切，設若上訴人東啟公司已實質將上開房地出售與其
      他人，則該等買受之上訴人對於購屋貸款之本息應各自負
      繳納之責，已與上訴人東啟公司無關，詎上訴人甲○○竟
      願存入金額不小之250萬元於上訴人己○○帳戶中，以供
      用於繳納其他上訴人購屋之貸款本息，亦與情理有悖。足
      徵本件系爭房地仍屬上訴人東啟公司所有，其餘上訴人僅
      係與其通謀之人頭而已，否則東啟公司之法定代理人即上
      訴人甲○○斷無可能代繳上開其他上訴人購屋之銀行貸款
      本息，殆無疑義。
（四）上訴人甲○○等4人主張渠等購系爭房屋係為投資而非自
      住之用，就一位投資客而言，其在意的是房地產權有無瑕
      疵及價金是否便宜，供水與供電反而是細微問題。系爭房
      地產權並無瑕疵，且價格值得投資，雖然暫時尚未申請水
      、電，但並未影響上訴人甲○○等4人購買之意願，並無
      違反常理云云，然系爭房地買賣有異常情，已如上所述，
      果如上訴人所稱係為投資，則渠等所購入房地，除取得所
      有權外，房屋必須可供居住，且設施完整無瑕，始符合一
      般市場成屋交易常情，而有轉售脫手之可能，惟上開房屋
      除沒水沒電之情形外，依上訴人於原審所提出買賣合約書
      分期付款明細記載：自第15期款「領取使用執照」後各期
      均未給付，有上開房屋預定買賣合約書及土地預定買賣合
      約書各4份在卷足稽，足見系爭房屋連取得使用執照之款
      項仍未收取，其後油漆、交屋等程序均未履行前，原所有
      權人東啟公司甫於94年8月15日完成保存登記，旋即於94
      年8月23日送件辦理移轉登記，有建物登記第二類謄本、
      嘉義市地政事務所民眾閱覽索引、嘉義市土地建物異動清
      冊及嘉義市地政事務所95年11月10日嘉地一字第09500099
      39號函檢附系爭房地買賣登記申請書及買賣契約書等在卷
      可稽（見原審卷(一)第23至77頁）。且上訴人甲○○、辛○
      ○分別為上訴人東啟公司董事長、監察人，上訴人己○○
      為甲○○之前妻，若非急欲脫產，何需在短短8日內辦理
      所有權移轉登記，更為甚者，其後第二次所有權移轉，均
      虧損數百萬元，如謂投資，何以不使房屋處於堪用狀態，
      以提高價款，俾利獲取利潤？均有違反常理之處。是上訴
      人甲○○等4人上開所辯，顯屬無稽，不足採信。
（五）又上訴人迄今仍無法提出系爭房地第2、3次房地買賣付款
      資金證明，且其所主張由後手「揹胎」云云，經向安泰銀
      行嘉義分行函查後，與實際繳款人亦不相符，已如上所述
      。雖上訴人甲○○主張94年11月28日直接存入上訴人己○
      ○帳戶之250萬元，係因其於94年11月11日出售不動產與
      第三人丁○○所取得之價金云云，惟依上訴人甲○○所提
      出買賣契約書上記載所出售之不動產，經查均為訴外人何
      松根所有，且該員為出賣人，有買賣契約書及異動清冊可
      資參照（見本院卷第80、102頁），參以證人丁○○於本
      院準備程序中證稱:「那時候我要找一塊地來開公司，銀
      行孫經理要介紹我向甲○○買土地。」「地主是何松根不
      是甲○○，銀行帶甲○○來見我，我要求要見地主本人，
      我要和地主本人交易，後來有帶何松根來見我」「（問：
      地主不是甲○○，為何會將款項匯入甲○○帳戶？）銀行
      孫經理有說要給我保證，當時孫經理要我將買地部分價金
      1230萬元匯給甲○○的。」等語（見本院卷第87、88頁)
      ，是上訴人甲○○並非出賣人。且酌以上開買賣契約書特
      約事項第4點記載：本筆買賣第一期款及結餘之尾款賣主
      同意逕撥付安泰銀行嘉義分行戶名甲○○、帳號0000000
      0000000絕無異議等語，益見賣主係所有權人何松根，而
      非上訴人甲○○，否則買賣價金匯入其帳戶何需經何松根
      同意？是則上訴人甲○○既非土地所有權人，亦非出賣人
      ，衡諸經驗法則，其應無純獲利益以取得售地款項之可能
      ，是其主張丁○○匯入款項係其個人售地所得乙情，顯非
      實在。雖上訴人甲○○將上開1,230萬元其中250萬元匯入
      上訴人己○○帳戶內，有安泰銀行嘉義分行97年2月13日
      安泰嘉字第970056號函文1份在卷可稽（見本院卷第58頁)
      ，然系爭嘉義市○○段1401建號建物，上訴人東啟公司於
      94年8月25日以買賣關係移轉登記予上訴人甲○○後，上
      訴人甲○○復於94年10月19日以買賣關係移轉登記予上訴
      人子○○，有嘉義市地政事務所民眾閱覽索引在卷可稽（
      見原審卷(一)第24、25頁）。而依前開說明，上訴人甲○○
      於94年11月28日取得1,230萬元時，已非上開房屋之所有
      權人，衡諸常情，上訴人甲○○又何須繳納該屋貸款？又
      上訴人甲○○當時既有250萬元，則其自行代為繳納其他
      上訴人辛○○、己○○、戊○○等3人之系爭房地貸款本
      息即可，又何須將250萬元匯入上訴人己○○帳戶內，假
      手上訴人己○○代扣繳貸款本息？甚且，系爭房地再轉售
      過戶後，何以仍由上訴人己○○帳戶中扣繳貸款本息？其
      餘上訴人與上訴人己○○間有何約定，應由其帳戶扣繳本
      息？等情，上訴人迄今亦無法舉證說明，益徵上訴人所提
      出本件買賣契約，應係通謀虛偽之意思表示。至上訴人主
      張被上訴人知有撤銷原因已超過1年，始提起本件訴訟，
      而有逾越民法第245條規定1年之除斥期間情形，因本院如
      下所述已依被上訴人先位請求，認定上訴人間通謀虛偽意
      思表示無效，判決上訴人間應塗銷所有權移轉登記，而民
      法第87條第1項並無民法第245條除斥期間之適用，因此，
      無須審酌上訴人除斥期間之抗辯，附此敘明。
五、綜上所述，本件被上訴人主張上訴人東啟公司將嘉義市○○
    段1401、1403、1404、1405等建號建物，於94年8月25日以
    買賣關係分別移轉登記予上訴人甲○○、辛○○、己○○、
    戊○○。上開各自取得之建物，上訴人甲○○於94年10月19
    日以買賣關係移轉登記予上訴人子○○；上訴人辛○○於95
    年3月20日以買賣關係移轉登記予上訴人癸○○，上訴人癸
    ○○於95年9月19日以買賣關係移轉登記予上訴人豐資公司
    ；上訴人己○○於94年10月20日以買賣關係移轉登記予上訴
    人丙○○；上訴人戊○○於94年10月20日以買賣關係移轉登
    記予上訴人丙○○。以上，上訴人間建物買賣及其物權之移
    轉行為均屬通謀虛偽之意思表示，依民法第87條第1項前段
    之規定，其意思表示無效等情為可採，上訴人所辯均為無可
    取。從而，被上訴人依民法第87條第1項規定，本於通謀虛
    偽意思表示之法律關係，其先位聲明求為判命：(1)確認坐落
    嘉義市○○段1401建號5層鋼筋混凝土造建物所有權全部，
    上訴人子○○與上訴人甲○○間，嘉義市地政事務所94年嘉
    地字第168590號收件、94年10月19日登記之買賣關係，及上
    訴人甲○○與上訴人東啟公司間，嘉義市地政事務所94年嘉
    地字第137320號、94年8月25日登記之買賣關係均不存在，
    上訴人子○○、甲○○均應將前開建物所有權買賣登記塗銷
    。(2)確認坐落嘉義市○○段1403建號4層鋼筋混凝土造建物
    所有權全部，上訴人豐資企業股份有限公司與癸○○間，嘉
    義市地政事務所95年嘉地字第193050號收件、95年9月19日
    登記之買賣關係，上訴人癸○○與上訴人辛○○間，嘉義市
    地政事務所95年嘉地字第041630號收件、95年3月20日登記
    之買賣關係，及上訴人辛○○與上訴人東啟公司間，嘉義市
    地政事務所94年嘉地字第137340號、94年8月25日登記之買
    賣關係均不存在，上訴人癸○○、辛○○均應將前開建物所
    有權買賣登記塗銷。(3)確認坐落嘉義市○○段1404建號4層
    鋼筋混凝土造建物所有權全部，上訴人丙○○與上訴人己○
    ○間，嘉義市地政事務所94年嘉地字第168600號收件、94年
    10月20日登記之買賣關係，及上訴人己○○與上訴人東啟公
    司間，嘉義市地政事務所94年嘉地字第137360號、94年8月
    25日登記之買賣關係均不存在，上訴人丙○○、己○○均應
    將前開建物所有權買賣登記塗銷。(4)確認坐落嘉義市○○段
    1405建號4層鋼筋混凝土造建物所有權全部，上訴人丙○○
    與上訴人戊○○間，嘉義市地政事務所94年嘉地字第168610
    號收件、94年10月20日登記之買賣關係，及上訴人戊○○與
    上訴人東啟公司間，嘉義市地政事務所94年嘉地字第137380
    號、94年8月25日登記之買賣關係均不存在，上訴人丙○○
    、戊○○均應將前開建物所有權買賣登記塗銷，均為有理由
    ，應予准許。原審因而為被上訴人勝訴之判決，經核並無不
    當。上訴人上訴意旨指摘原判決不當，求予廢棄改判准如上
    訴聲明所示，為無理由，應予駁回。
六、本件事證已臻明確，兩造其餘攻擊防禦方法，經核與本判決
    結果不生影響，爰不一一論敘，併此敘明。
七、據上論結，本件上訴為無理由，依民事訴訟法第449條第1項
    、第78條、第85條第1項前段，判決如主文。
中    華    民    國    97    年     7    月    29    日
                  民事第四庭    審判長法  官  王惠一
                                      法  官  林永茂
                                      法  官  王浦傑
上為正本係照原本作成。
如對本判決上訴，須於判決送達後20日內向本院提出上訴狀，未
表明上訴理由者，應於上訴後20日內，向本院提出理由書（須附
繕本）。依法須繳納裁判費並應委任律師為訴訟代理人，始得上
訴。
中    華    民    國    97    年     7    月    29    日
                                      書記官  廖文靜
【附記】
民事訴訟法第466條之1：
(1)對於第二審判決上訴，上訴人應委任律師為訴訟代理人。但上
  訴人或其法定代理人具有律師資格者，不在此限。
(2)上訴人之配偶、三親等內之血親、二親等內之姻親，或上訴人
  為法人、中央或地方機關時，其所屬專任人員具有律師資格並
  經法院認為適當者，亦得為第三審訴訟代理人。
民事訴訟法第466條之2：
  上訴人無資力委任訴訟代理人者，得依訴訟救助之規定，聲請
  第三審法院為之選任律師為其訴訟代理人。


司法院資訊處製作；財團法人民間司法改革基金會備份。
